臺灣板橋地方法院刑事判決　　　　　　　100年度易字第113號
公　訴　人　臺灣板橋地方法院檢察署檢察官
被　　　告　鄭雪櫻
上列被告因妨害名譽案件，經檢察官提起公訴（99年度偵字第31
579 號），本院判決如下：
    主  文
鄭雪櫻公然侮辱人，處罰金新臺幣伍仟元，如易服勞役，以新臺
幣壹仟元折算壹日。
    事  實
一、鄭雪櫻與張水雲同係臺北縣永和市（現改制為新北市永和區
    ，以下同）環河東路3 段「臺北愛河」社區之住戶，分別為
    該社區管理委員會之總務委員與設備委員，詎2 人於民國99
    年9 月16日19時20分許，在上址有不特定多數人得共見共聞
    之社區大廳內，就非社區人員是否得以使用社區三溫暖（起
    訴書誤載為「三溫泉」）乙事發生爭執，詎鄭雪櫻竟基於公
    然侮辱之犯意，公然以「不要臉」、「討客兄」、「瘋子」
    等言詞辱罵張水雲，足以貶損張水雲之人格評價。
二、案經張水雲訴由臺灣板橋地方法院檢察署檢察官偵查起訴。
    理  由
壹、程序方面：
    按「被告以外之人於審判外之言詞或書面陳述，除法律有規
    定者外，不得作為證據」，刑事訴訟法第159 條第1 項定有
    明文，此即學理上所稱「傳聞證據排除法則」。而依上開法
    律規定，傳聞證據原則上固無證據能力，但如法律別有規定
    者，即例外認有證據能力。又被告以外之人於審判外之陳述
    ，雖不符同法第159 條之1 至第159 條之4 之規定，但經當
    事人於審判程序同意作為證據，法院審酌該言詞陳述或書面
    陳述作成時之情況，認為適當者，亦得為證據。當事人、代
    理人或辯護人於法院調查證據時，知有第159 條第1 項不得
    為證據之情形，而未於言詞辯論終結前聲明異議者，視為有
    前項之同意，此則據同法第159 條之5 規定甚明。鑒於採用
    傳聞證據排除法則之重要理由之一，係因傳聞證據未經當事
    人之反詰問予以覈實，若當事人願放棄對原供述人之反對詰
    問時，原則上即可承認該傳聞證據之證據能力，而揆諸我國
    刑事訴訟法第159 條之5 之立法理由，除參照前述傳聞證據
    排除法則之基本法理外，亦參考日本刑事訴訟法第326 條之
    立法例，查日本刑事審判實務之運作，有關檢察官及被告均
    同意作為證據之傳聞書面材料或陳述，可直接援引該國刑事
    訴訟法第326 條作為傳聞例外之法律依據，僅在檢察官與被
    告不同意之情況下，乃須根據其他傳聞例外規定俾以斟酌該
    等書面材料或陳述是否具有證據能力，在當事人間無爭執之
    案件中，傳聞證據基本上均可依據前引規定提出於法院使用
    。職是之故，我國刑事訴訟法第159 條之5 之適用應可作同
    上之解釋。經查，本判決後開所引用之各該被告以外之人於
    審判外之陳述，皆屬傳聞證據，惟被告及公訴檢察官雖知上
    開證據資料為傳聞證據，但於本院審判期日中則均表示無意
    見而不予爭執，且迄至言詞辯論終結前亦未再聲明異議，本
    院審酌上開證據資料製作時之情況，尚查無違法不當及證明
    力明顯過低之瑕疵，亦認為以之作為證據應屬適當，故揆諸
    前開法律規定與說明，爰逕依刑事訴訟法第159 條之5 規定
    ，認前揭證據資料均例外有證據能力。
貳、實體方面：
一、訊據被告鄭雪櫻固不否認伊與張水雲均係臺北縣永和市○○
    ○路○ 段「臺北愛河」社區之住戶，且分別為該社區管理委
    員會之總務委員與設備委員之事，又對於伊與張水雲於上開
    時、地，因非社區人員是否得以使用社區三溫暖乙事發生爭
    執，伊與張水雲有互罵「不要臉」、「瘋子」之事實亦於本
    院審理並不爭執，惟辯以伊係為制止告訴人一再以不堪言詞
    怒罵始基於正當防衛為之，並矢口否認有以「討客兄」一語
    辱罵張水雲云云。經查：
  (一)據證人即告訴人張水雲於本院審理中具結證述：當天晚上7
    時許，我坐在大廳看報紙，鄭雪櫻坐在左邊看報紙，有一位
    吳先生帶3 、4 位朋友來洗三溫暖，鄭雪櫻問簡伯順說管委
    會開會說不能帶外人進來，簡伯順說開會說可以，鄭雪櫻就
    指著我說張水雲，人家帶外面的人來洗三溫暖為什麼不管，
    因為我是設備委員，鄭雪櫻是總務委員，我就說沒有看到，
    她隨口就說你怎麼可能沒有看到，你坐在大廳就是要「看人
    」、「可以吃就吃、不可以吃就放過」，我說這是總務管的
    ，不是我管的，她說她的朋友要來洗，我就說不可以，鄭雪
    櫻就罵我「不要臉」、「你前面走人家後面就對你吐口水」
    ，我說我很單純，我先生中風，我在家當保母，我被罵就傻
    眼，我也沒有「討你ㄤ」（台語），她說「你在外面討幾個
    誰知道」，我才說「我是討到你ㄤ？」（台語），我很生氣
    。兩個人在那邊，主委下來我就跟主委說，鄭雪櫻又罵我「
    瘋子」、「你再假肖，我就打兩下給你」（台語），我都沒
    有罵她，我只有回嘴「我是討到你ㄤ？」（台語）一句話而
    已，後來主委叫我回去，我就搭電梯回家等語（見本院卷
    100 年2 月14日審判筆錄第8 頁），再由證人張水雲於本院
    審理中所證述遭被告公然侮辱之情節，若非其親身經驗，實
    難於本院審理中就相關情節大致上仍能清楚描述，且告訴人
    於本院審理中係以證人身分經過具結作證，擔保其所言為真
    實等情，而被告於本院審理亦坦承：當時與告訴人有互罵「
    不要臉」、「瘋子」之詞（見本院卷100 年2 月14日審理筆
    錄第10頁）之事，綜此，足認被告有於上開時、地因與告訴
    人就非社區人員是否得以使用社區三溫暖事宜發生口角，遂
    在不特定多數人可共見共聞之場所以「不要臉」、「瘋子」
    等語公然侮辱告訴人之情應非虛妄。
  (二)又稽之證人簡伯順於偵查中具結證稱：我在台北愛河社區任
    保全人員，99年9 月16日19時20分許在社區大廳，聽到雙方
    （指被告鄭雪櫻和告訴人張水雲）互罵，鄭雪櫻罵她討客兄
    、不要臉、瘋子，我是覺得罵她討客兄較難聽。主委是我在
    過了5 分鐘之後請他下來（見99年度他字第6595號偵查卷宗
    第15頁）。其於本院審理中亦具結證稱：我係擔任保全員，
    於99年9 月16日因為剛好值班，所以在台北愛河社區。當天
    晚上7 時左右看到了他們（指被告鄭雪櫻及告訴人張水雲）
    為了社區的三溫暖，住戶可不可以帶外人進來在爭執，剛好
    那個時間有其他住戶帶4 個人進來洗，他們在現場問外人可
    不可以進來使用，因為我放訪客進來，他們問我，住戶說他
    有去管委會陳情說可以，我不可以得罪，所以我就放訪客進
    去使用；鄭雪櫻問我，張水雲剛好在旁邊，我不知道，鄭雪
    櫻就問張水雲，結果兩人就起爭執，爭執期間，起初他們離
    我比較遠，後來才吵到離我比較近，離我五、六步的時候，
    我聽到他們兩人互罵「不要臉」，我有聽到鄭雪櫻罵「討客
    兄」、「瘋子」、「你再說我就打你」，但是沒有真的打，
    說「你瘋子，再說我就打你」，張水雲也有罵鄭雪櫻「參加
    志工是為了要去玩」。有聽到張水雲說「參加志工是為了要
    去玩」、「不要臉」、我有聽到鄭雪櫻罵「討客兄」，張水
    雲回「我是討到妳ㄤ？」（台語）。沒有聽到張水雲罵鄭雪
    櫻「瘋子」。（見本院卷100 年2 月14審判筆錄第4 至5 頁
    ）互核證人簡伯順與證人張水雲證述之情節大致相符，從而
    告訴人之指訴，洵非子虛捏編而可採。況衡以證人簡伯順與
    被告素無仇隙，應無甘冒受偽證罪之追訴構詞誣陷被告之理
    ，其證詞自值採信，益證被告當時確實有以「不要臉」、「
    瘋子」、「討客兄」等語為公然侮辱之行為，至為灼然。
  (三)被告雖辯稱：伊沒有罵「討客兄」云云（見本院卷100 年2
    月14日審理筆錄第3 、9 、10頁），然佐以證人即台北愛河
    社區主任委員林毅於偵查中具結證稱：當天接到簡伯順通知
    ，說報告主委，樓下有2 人爭吵是否要下來處理，我就下去
    ，我就伸出雙手阻止雙方爭吵，我聽到張水雲說我是有討到
    你丈夫嗎？鄭雪櫻罵張水雲不要臉，我就趕快安撫鄭雪櫻，
    我扶鄭雪櫻去坐下來，我說大廳很多人進出不好看，我只聽
    到鄭雪櫻罵張水雲不要臉，因為我在大廳內，有人進進出出
    會妨礙觀瞻（見99年度他字第6595號偵查卷宗第21頁）；其
    於本院審理中亦具結證述：我是台北愛河社區主委，99年9
    月16日晚上7 時12分，保全打電話給我，說下面兩個委員在
    大廳吵架，叫我趕快下來，我下去到大廳，我站在保全櫃台
    前面圓桌正中央，兩方面的人向我靠過來，我下去第一句話
    聽到的是「我是討到你ㄤ？」（台語），這是張水雲說的，
    我就覺得兩方面很刺激，我想要息事寧人，我把雙手舉起來
    把他們架開，我告訴鄭雪櫻你血壓高少說句話，鄭雪櫻就聽
    我的話到一邊去，張水雲也進入電梯回家。我是聽到張水雲
    說「我是討到你ㄤ？」，我的重點是要架開他們，所以沒有
    注意聽，我架開他們勸他們，當時是要息事寧人，大廳有人
    進出。我可以確定聽到「我是討到你ㄤ？」，他們兩人言詞
    都是很直接，至於說什麼我沒有注意，我主要是要架開他們
    ，鄭雪櫻有聽到我的話離開圓桌大約8 公尺左右，我把張水
    雲騙開說吵沒有意思，所以我說不要再吵了（見本院100 年
    2 月14日審理筆錄第6 至7 頁），益徵告訴人確實有與被告
    發生爭執及告訴人有回以「我是討到你ㄤ？」一語等事實至
    明。再如前述證人簡伯順於偵訊與本院審理時皆具結證稱有
    聽到被告罵「討客兄」，且證人林毅亦證稱有聽到告訴人張
    水雲說「我是討到你ㄤ？」，就常理判斷，告訴人此句話係
    有反問被告之意思，既為回應反問句，則在此之前被告必對
    告訴人先陳指「討客兄」之詞，否則告訴人自無可能天外飛
    來一筆反嗆「我是討到你ㄤ？」，是被告空言否認有辱罵告
    訴人「討客兄」一語，應係卸責之詞，不足採信。至證人林
    毅雖於偵訊與本院審理時皆證稱伊下去大廳的第一句話是聽
    到告訴人張水雲說「我是討到你ㄤ？」，並未聽到被告鄭雪
    櫻罵「討客兄」，然查證人林毅係被告與告訴人爭執數分鐘
    後經證人簡伯順通知方到場，故雙方爭執開始數分鐘之言語
    內容，證人林毅未聽聞亦屬合理範圍，自難以證人林毅此部
    分之證詞為被告有利之認定。
  (四)末按正當防衛必須對於現在不法之侵害始得為之，侵害業已
    過去，即無正當防衛可言。故侵害已過去後之報復行為，不
    得主張防衛權。被告雖另辯稱係伊係為制止告訴人一再以不
    堪言詞怒罵始基於正當防衛為之，然以告訴人縱有如前證人
    簡伯順所證告訴人亦有罵被告「不要臉」、「瘋子」之語，
    然告訴人為前述之辱罵之語後，其侵害即已過去，被告回罵
    「不要臉」、「瘋子」、「討客兄」之語，實無從制止告訴
    人所為言語之侵害，僅係對告訴人所為不堪之言詞所為之報
    復行為，自難主張為何防衛權之存在，是被告以正當防衛為
    由以阻卻違法，容有誤會，亦難盡採。
  (五)綜上各情，足認被告上開辯解，係卸責之詞，不足採信。本
    件事證明確，被告鄭雪櫻犯行堪以認定，應依法論科。
二、核被告鄭雪櫻所為，係犯刑法第309 條第1 項之公然侮辱罪
    。其先後辱罵「不要臉」、「討客兄」、「瘋子」，係基於
    同一公然侮辱犯意下之接續行為，僅侵害一個法益，只論以
    單純一罪。爰審酌被告與告訴人張水雲為同一社區住戶，且
    同為該社區管理委員會之委員，詎被告僅因非社區人員是否
    得以使用社區三溫暖乙事，即公然以穢語辱罵告訴人，理性
    溝通能力實有不足，行為可議，兼衡被告迄未與告訴人達成
    和解，暨其出言公然侮辱告訴人之犯罪動機、目的、手段、
    、對告訴人之人格與名譽之貶損程度及其品行、智識程度、
    犯罪後之態度等一切情狀，量處如主文所示之刑，並諭知如
    易服勞役之折算標準，以資懲儆。至告訴人及證人簡伯順於
    本院審理中固證稱被告於雙方爭吵中曾稱「再說我就打你」
    、「你再假肖，我就打兩下給你」之語，然此僅係在兩造爭
    執盛怒中所為單純過激言語，被告應無恐嚇安全之主觀犯意
    ，且亦未見在場之告訴人因此心生畏懼而有所退怯，猶煩勞
    證人林毅在場勸止紛爭，是就此無另論恐嚇危害安全罪之餘
    地，併此說明。
據上論斷，應依刑事訴訟法第299 條第1 項前段，刑法第309 條
第1 項、第42條第3 項前段，刑法施行法第1 條之1 第1 項、第
2項前段，判決如主文。
本案經檢察官程秀蘭到庭執行職務。
中    華    民    國    100     年    2     月  25    日
                  刑事第一庭  法  官   李釱任
上列正本證明與原本無異。
如不服本判決，應於送達後10日內敘明上訴理由，向本院提出上
訴狀，上訴於本院第二審合議庭 (應附繕本) 。其未敘述上訴理
由者，應於上訴期間屆滿後20日內向本院補提理由書「切勿逕送
上級法院」。
                                書記官  張惠芳
中    華    民    國  100     年    2     月    25    日
附錄本案論罪科刑法條全文：
中華民國刑法第309條
（公然侮辱罪）
公然侮辱人者，處拘役或 3 百元以下罰金。
以強暴犯前項之罪者，處 1 年以下有期徒刑、拘役或 5 百元以
下罰金。